臺灣嘉義地方法院民事判決　　　　　　　 94年度訴字第354號
原　　　告　乙○○
訴訟代理人　林崑地律師
被　　　告　甲○○
　　　　　　戊○
上列當事人間返還出資金等事件，於民國94年11月1日經言詞辯
論終結，本院判決如下：
    主  文
原告之訴及假執行之聲請均駁回。
訴訟費用由原告負擔。
    事實及理由
壹、原告起訴主張：
一、緣原告與被告甲○○合夥，於民國81年4月30日以新臺幣（
    下同）2,831,400元之價金，向被告戊○購買所有坐落嘉義
    縣大林鎮○○段532之2號土地（下稱系爭土地），因礙於修
    正前土地法第30條私有農地所有權移轉以承受人能自耕者為
    限之規定，而被告甲○○自稱可以取得自耕能力證明書，故
    以被告甲○○之名義與被告戊○訂立買賣契約書，並約定買
    賣移轉所有權登記權利應由買受人任意指定，出賣人不得藉
    詞刁難或有任何要求等語。且於該買賣契約訂立時，原告、
    被告甲○○即與被告戊○口頭約明將系爭土地所有權移轉有
    自耕能力之第三人。嗣因被告甲○○無法提出自耕能力證明
    書，被告甲○○與原告乙○○、被告戊○等三方乃約定將系
    爭土地所有權移轉登記予有自耕能力之訴外人丁○○，並於
    81年6月15日由丁○○與被告戊○訂立土地移轉契約書。丁○○本於該土地買賣契約之利益第三人，依民法第269條第1
    項規定訴請被告戊○應辦理系爭土地之所有權移轉登記及交
    付土地予伊，惟法院以該買賣契約訂立時，被告甲○○無自
    耕能力，其與被告戊○訂立買賣契約當然無效，丁○○自不
    得依據前揭買賣契約請求為土地所有權移轉登記，而判決駁
    回丁○○之請求。
二、被告甲○○代表其與原告之合夥，與被告戊○就系爭土地訂
    立買賣契約後，買賣價款2,831,400元已付清。惟系爭土地
    之買賣契約既經法院判決無效確定，致系爭土地未能辦理所
    有權移轉登記，依民法第113條規定被告戊○應負回復原狀
    ，將其受領之上開買賣價金2,831,400元返還買受人之被告
    甲○○。且其受領之買賣價金，受領時雖有法律上之原因，
    但其後因法院判決系爭土地之買賣契約無效致法律上之原因
    不存在，依民法第179條規定被告戊○亦應將其受領之買賣
    價金返還被告甲○○，且依民法第182條第2項規定附加利息
    ，一併償還。
三、又被告甲○○代表其與原告之合夥與被告戊○訂立系爭土地
    之買賣契約及交付買賣價金予被告戊○，係執行合夥事務，
    其所收取之上開被告戊○返還之買賣價款，原告依民法第
    680條準用同法第541條規定請求被告甲○○交付於其與原告
    之合夥。
四、原告與被告甲○○合夥，由被告甲○○向戊○購買系爭土地
    之目的，係以後出賣賺取差額。惟因其與被告戊○訂立之系
    爭土地買賣契約無效，而不能取得系爭土地之所有權，致合
    夥之目的事業不能完成，依上揭規定合夥因而解散，又按合
    夥解散後，應由合夥人全體清算之民法第694條第1項定有明
    文，因此原告請求被告甲○○應就合夥清算。而原告就買賣
    系爭土地出資2,831,400元，被告甲○○自應返還原告。為
    此，爰依合夥及不當得利之規定提起本訴，並聲明：（一）
    被告戊○應給付被告甲○○2,831,400元，及其中500,000元
    ，應自81年5月15日起；其中1,200,000元，應自81年6月4日
    ；其中1,131,400元，應自81年6月15日起，均至清償日止按
    週年百分之五計算利息。被告甲○○應將上開金錢及利息交
    付其與原告之合夥。（二）被告甲○○應與原告就其與原告
    之合夥清算。（三）被告甲○○應與原告就第一項合夥財產
    分析，將2,831,400元及第一項所載利息返還原告。（四）
    第三項聲明原告願供擔保請准宣告假執行。
貳、被告答辯：
一、被告甲○○方面：否認與原告間訂有合夥契約，接洽系爭土
    地之買賣時，原告曾表示要與被告甲○○合夥，但因被告甲○○反悔，故未成立合夥。又系爭土地之買賣，係被告甲○○與戊○間所訂立，買賣價金亦由被告甲○○支出，原告僅
    擔任見證人等語置辯，並聲明：（一）原告之訴駁回。（二
    ）如受不利判決，願供擔保請准免為假執行。
二、被告戊○方面：願意將土地登記予原告或被告甲○○。
參、兩造不爭執之事實：被告甲○○有將買受系爭土地之價金2,
    831,400元交付予被告戊○。
肆、兩造爭執要旨：
一、原告與被告甲○○間有無合夥關係？
二、若有合夥關係，原告與被告甲○○間就買賣系爭土地之出資
    情形為何？
伍、本院之判斷：本件原告係本於其與被告甲○○間有合夥關係
    ，由被告甲○○出面向被告戊○買受系爭土地，且買賣價金
    全為原告所支付。惟買賣契約無效，被告戊○應將買賣價金
    返還原告與被告甲○○之合夥，原告再依合夥解散之法律關
    係，應為合夥之清算，上開買賣價金返還原告為請求之依據
    。是首要判斷者，為原告與被告甲○○間有無合夥關係？如
    無合夥關係，則原告其餘請求即無庸審究。經查：
一、原告主張其與被告甲○○間為合夥，目的事業為購買土地以
    蓋屋出售云云，並以：臺灣高等法院臺南分院92年度上更
    （一）字第3號確定判決中，原告與被告甲○○間是否為合
    夥關係，係該事件之重要爭點，而該判決既認定其二人間為
    合夥本件亦應受拘束；被告甲○○在本院81年度自字第78
    號刑事案件、87年度訴字第304號民事事件中陳述；買賣
    尾款1,131,400元為原告支付於戊○，業據戊○於本院85年
    度嘉簡字第606號事件中陳明；買賣之中期款係由原告於
    81 年6月4日向嘉義市第三信用合作社領出950,000元，及自
    臺南區中小企業銀行領出250,000元，存入被告甲○○
    RC00000 00號帳戶中所支付，並有代書己○○所寫收據及原
    告之嘉義市第三信用合作社、臺南區中小企業銀行之活期儲
    蓄存款存摺為證，但為被告甲○○所否認。經查：
（一）最高法院94年度台上字第631號（93年1月30日本院87年度
      訴字第304號、臺灣高等法院臺南分院93年度上字第55號
      ）請求所有權移轉登記事件，係丁○○起訴主張原告、甲○○、戊○同意以丁○○為該土地買賣契約之利益第三人
      ，主要爭點為：原告、被告甲○○向被告戊○購買系爭
      土地之買賣契約是否有效？利益第三人契約是否有效？
      尚未就原告與被告甲○○是否合夥為判斷，有上開事件之
      判決書附卷可稽（詳本審卷第9頁至第24頁），並經本院
      依職權調閱該卷宗查明。
（二）按確定判決之既判力，固以訴訟標的經表現於主文判斷之
      事項為限，判決理由並無既判力。但法院於判決理由中，
      就訴訟標的以外當事人主張之重要爭點，本於當事人辯論
      之結果，已為判斷時，其對此重要爭點所為之判斷，除有
      顯然違背法令之情形，或當事人已提出新訴訟資料，足以
      推翻原判斷之情形外，應解為在同一當事人就該重要爭點
      所提起之訴訟中，法院及當事人就該已經法院判斷之重要
      爭點法律關係，皆不得任作相反之判斷或主張，始符民事
      訴訟上之誠信原則，最高法院73年度台上字第4062號、81
      年度台上字第625號、87年度台上字第1029號、92年度台
      上字第315號判決可資參照。惟上開判決所稱「就該已經
      法院判斷之重要爭點法律關係，皆不得任作相反之判斷或
      主張」者，須就確定判決之理由，就訴訟標的以外當事人
      主張之重要爭點，本於當事人辯論之結果，已為判斷，而
      且同一當事人就該重要爭點所提起訴訟，法院及當事人方
      不得任作相反之判斷或主張。查臺灣高等法院臺南分院92
      年度上更（一）字第3號（88年11月19日本院87年度訴字
      第304號）請求土地所有權移轉登記事件中，主參加原告
      為甲○○，主參加被告為戊○及丁○○，該確定判決固認
      定系爭土地乃甲○○及乙○○合夥買受，惟本件原告乙○○並非該事件之當事人，亦未就原告與被告甲○○間是否
      有合夥關係為辯論，有判決書在卷足參（詳本審卷第132
      頁至第140頁），並據本院調閱該卷宗查明。故依前開最
      高法院73年度台上字第4062號、81年度台上字第625號、
      87 年度台上字第1029號、92年度台上字第315號判決及說
      明，臺灣高等法院臺南分院92年度上更（一）字第3號確
      定判決所認定原告與被告甲○○為合夥之判斷，並不足以
      拘束本件。
（三）次按刑事判決所為事實之認定，於為獨立民事訴訟之裁判
      時本不受其拘束，原審斟酌全辯論意旨及調查證據之結果
      ，依自由心證為與刑事判決相異之認定，不得謂為違法；
      又刑事訴訟所調查之證據，及刑事訴訟判決所認定之事實
      ，非當然有拘束民事訴訟判決之效力，最高法院38年穗上
      字第87號、29年上字第1640號分別著有判例。查本院82年
      度自字第78號詐欺案件，係乙○○為自訴人，以與甲○○
      合夥，約定各出資二分之一，而以甲○○名義，用2,831,
      400元之代價向戊○購買系爭土地，但實際上買賣價金均
      為原告支付，原告不願再以甲○○名義為所有權移轉登記
      ，另找丁○○替為登記名義人，甲○○竟出面阻止為由，
      以甲○○為被告，自訴詐欺。經查該判決固以原告及甲○○均陳稱二人合夥，共同出資二分之一之情，認甲○○無
      詐欺或背信犯行，僅為民事債務糾紛為由，判決被告甲○○無罪，有該判決書在卷可考（詳本審卷第46、47頁）。
      惟依上述判例說明，亦不得拘束本件。況該刑事判決亦說
      明：「即使如自訴人所言買賣土地之價金2,831,400元均
      係自訴人所支付」等語，亦未認定原告與被告甲○○間有
      合夥關係。
二、原告復以系爭土地之買賣契約，價金均由其所支付為由，為
    其與被告甲○○為合夥之佐證，但查：
（一）原告主張被告甲○○有於本院81年度自字第78號詐欺案件
      中承認買賣價金係由原告支付云云。經查在該案件審理中
      ，被告甲○○係陳述：「（土地幾人向戊○買？）我、乙○○、及丙○○」，「土地是我與乙○○先去看，與戊○
      談了，回來我向丙○○說」，「（如何出錢？）各三分之
      一，在丙○○家談的」，「（土地本來要登記給誰？）給
      我，後來因我土地不夠一分地，自耕能力證明不發給我」
      （詳本院82年度自訴字78號卷第28頁）；「（出多少【錢
      】？）沒有出，土地錢都是丙○○拿出來，乙○○是出尾
      款」等語（詳同上卷第28頁），是原告所述不實，且證人
      丙○○證稱：「（向戊○買土地是誰向他買？）是他們（
      指乙○○與甲○○）去，錢部分我出，部分乙○○出」，
      「原來我們（指與乙○○、甲○○）三人均有合夥買土地
      ，在我家商議三人合夥向戊○買」，「有說每人出三分之
      一」等語（詳同上卷第24、25頁），與被告甲○○所述相
      符，惟與原告所指合夥係由其與被告甲○○各出資二分之
      一不符，是上開詐欺案件中，尚未能依此證明原告與被告
      甲○○間有合夥關係，及全部買賣金均由原告支付之事實
      。
（二）依被告甲○○與戊○間之買賣契約書第3條約定定金：200
      ,000元及支付世華銀行嘉義分行支票乙紙，81年5月15日
      到期面額為300,000元；又第4條之付款方法：雙方約定
      於5月30日再付中期款1,200,000元正。雙方約定於最慢
      期限6月15日付清尾款1,131,400元正（詳本審卷第26頁）
      。查定金500,000元交付被告戊○時，原告及被告甲○○
      在場事實，業據被告戊○陳明，惟不得以原告在場，即認
      定定金500,000元係原告所支付。
（三）原告主張中期款1,200,000元因係於訂約當日由被告甲○○簽發之付款人世華銀行嘉義分行、帳戶RC0000000號、
      發票日81年6月3日、金額1,200,000元交付被告戊○，惟
      屆期不能兌現遭退票後，由原告於81年6月4日向嘉義市第
      三信用合作社之帳戶4743號領出950,000元，及自臺南區
      中小企業銀行之帳戶2653號領出250,000元，合計1,200,0
      00元，於81年6月4日存入被告甲○○之上開支票帳戶內所
      支付的，有代書己○○親筆所寫收據及原告在上開合作社
      及銀行之活期儲蓄存款存摺之領款可證云云。惟查：
 （1）被告戊○於本院85年度嘉簡字第606號所有權移轉登記事
      件審理中陳稱：「第二次甲○○拿票1,200,000元在事務
      所交給我，沒有領到錢，後來過二、三天有再領到，不知
      道誰把錢存進去」等語，並未證明1,200,000元係原告所
      支付。
 （2）己○○所寫之收據（詳本審卷第27頁），被告甲○○否認
      原告有交付其上所載款項，況該收據上之收款人欄，無人
      簽名。且證人己○○亦結證稱：「被告戊○賣土地事由我
      承辦，是3人找我處理，（被告甲○○提出之）收據是我
      寫的，何時寫的忘記了」，「一般情況沒有簽名的原因是
      因為中途有糾紛所以沒有簽名，但本件的情況我已經忘記
      了，至於上面寫的錢有沒有人收到我已經忘記了」等語（
      詳本審卷第112、113頁），自無法證明中期款確為原告所
      支付。至於證人丙○○於本院81年度自字第78號詐欺案件
      審理中證稱：「1,200,000元也是向張傳泉借的2,000,000
      元之內的錢」，「日期我忘了，大概五月，也在我家我交
      甲○○要付第二期款，也是現金」等語。但核與前揭買賣
      契約書第4條付款方法：於5月30日再付中期款1,200,000
      元，而該款項係由被告甲○○簽發帳戶1191號，發票日81
      年6月3日、金額1,200,000元支票交付被告戊○之日期為
      六月者不相符；且現金1,200,000元非小數目，被告甲○○必會存入其之世華銀行嘉義分行000-000000-帳戶內，
      惟被告甲○○之上開銀行帳戶內81年5月及81年6月3日以
      前並無該1,200,000元現金之存入及支出，有該銀行之甲○○帳戶存款明細表可證（詳本審卷第163、164頁），丙○○之證言不實，惟尚難以丙○○之證述不實，即認定原
      告有支付中期款之事實。
 （3）小結：原告未能證明中期款1,200,000元為其所支付。
（四）尾款1,131,400元係原告支付之情，業據被告甲○○於本
      院82年度自訴字78號陳述明確（詳該卷第28頁），另被告
      戊○亦於本院85年度嘉簡字第606號所有權移轉登記事件
      85年9月16日訊問時陳稱：「‥‥最後一筆款項（即尾款
      ）是乙○○拿的」等語相符，且有原告之臺南區中小企業
      銀行興業辦事處活期儲蓄存款存摺及臺南區中小企業銀行
      興業分行出具之證明書可證（詳本審卷第145頁、第149頁
      ），而堪認定。
（五）依上說明，僅足證明系爭買賣契約之尾款1,131,400元係
      原告所支付，至於定金500,000元及中期款1,200,000元，
      原告所提出之證據尚不足以證明係其所支付。
三、末按稱合夥者，謂二人以上互約出資，以經營共同事業之契
    約，為民法第667條第1項所明定，當事人如何出資及共同事
    業為何，必須確實約定，否則合夥契約仍不能成立，最高法
    院85年度台上字第3058號可資參照。又當事人主張有利於己
    之事實者，就其事實有舉證之責任，民事訴訟法第277條復
    有明訂。本件原告主張與被告甲○○合夥購買系爭土地之事
    實，惟依被告甲○○與戊○之買賣契約書（詳本審卷第26頁
    ）之記載，當事人並無記載原告姓名，且亦無記載被告甲○○係以與原告為合夥，由被告甲○○具名與被告戊○訂立買
    賣契約之意旨。而依被告甲○○提出、且原告所不爭執之買
    賣契約書所載（詳本審卷第58頁），原告僅擔任見證人，如
    原告與被告甲○○間為合夥，為何僅為見證人？而其見證時
    ，復未提出異議？又證人己○○於另案中雖證稱：「他們雙
    方即乙○○、甲○○二人是買方，跟戊○一起來找我辦，說
    系爭土地是他們合夥買的」等語，（詳本院85年度嘉簡字第
    606號卷第57頁正、反面），惟其於本件審理中則改證稱：
    「（是否二人合夥買土地？）我不知道」，「（買賣契約書
    條件為何寫這樣？）我忘記他們是之前就談好條件，還是到
    我那裡才談到」，「（之前有說原告、被告甲○○一起合夥
    買的依據為何？）原告、被告甲○○一起買的，至於是否合
    夥我就不清楚，何人出錢我也不知道」等語（詳本審卷第11
    3頁），則其前後所證不一，尚不足以證明原告與被告甲○○間確為合夥。況是否成立合夥？合夥之共同事業為何？出
    資比例若干？損益如何分配等等，恐非他人所得知悉。原告
    雖有交付被告戊○買賣價金之尾款，但支付尾款並未必出於
    合夥之法律關係。而迄言詞辯論終結前，原告未能舉證證明
    其與被告甲○○間有合夥關係，是原告主張不足採。
陸、綜上所述，原告未能證明其與被告甲○○間有合夥關係，則
    其本於合夥及不當得利之規定，請求被告戊○將買賣價金及
    法定利息返還於原告與被告甲○○間之合夥，即屬無據。而
    原告其餘請求及假執行之請求，亦因其無法證明其與被告甲○○間有合夥關係而無理由，亦應駁回。
柒、本件待證事實已臻明瞭，兩造其餘攻擊防禦方法及舉證，對
    判決之結果已不生影響，爰不一一詳為審酌，併此敘明。
捌、訴訟費用裁判之依據：民事訴訟法第78條。
中　　華　　民　　國　　94　　年　　11　　月　　15　　日
                  民事第二庭  法  官  張育彰
以上正本係照原本作成
如對本判決上訴須於判決送達後20日內向本院提出上訴狀
中　　華　　民　　國　　94　　年　　11　　月　　15　　日
                              書記官　陳湘蓉
